【裁判字號】    92,上易,68
【裁判日期】    920221
【裁判案由】    背信
【裁判全文】
臺灣高等法院刑事判決                              九十二年度上易字第六八號
    上  訴  人  臺灣臺北地方法院檢察署檢察官
    被      告  甲○○
              （原名林偉城）
右上訴人因被告背信案件，不服臺灣台北地方法院九十一年度易字第一一九一號，中
華民國九十一年十二月三日第一審判決（起訴案號：臺灣台北地方法院檢察署九十年
度偵字第二四四Ｏ三號）提起上訴，本院判決如左：
    主  文
原判決撤銷。
甲○○為他人處理事務，意圖為自己不法之利益，而為違背其任務之行為，致生損害
於本人之財產，處有期徒刑肆月，如易科罰金以參佰元折算壹日。
    事  實
一、甲○○（原名：林偉城，民國九十年五月十六日更名）於八十六年四月至八十八
    年七月二十八日間，係設於台北市○○路○段三十四巷五十五弄三號華信銀行信
    義分行（下稱華信銀行）之行員，乙○○為節省購買基金之手續費，故於八十七
    年三月六日委託甲○○以甲○○之名義，向華信銀行購入如附表所示之指定用途
    信託基金，開立○○九─○二○─00000000信託帳號，並為將來辦理回
    贖之便，故將回贖所需之存摺、印鑑卡、印鑑、提款卡、基金憑證等物，悉數交
    由乙○○保管，且對帳單亦指定寄至乙○○台北縣中和市○○路○段三四巷五五
    弄三號一樓住處，而甲○○既同意乙○○以其名義購買基金，自當明瞭將來乙○
    ○要出售基金時，必然要使用甲○○名義，從而關於乙○○出售基金之事務，當
    可認為於甲○○同意乙○○以其名義購買基金時，甲○○就乙○○出售基金之事
    務，亦已受乙○○委任，甲○○即有受委任而為他人處理事務之義務，詎甲○○
    於未獲乙○○指示出售基金前，竟意圖為自己不法之利益，擅自將乙○○委託購
    買如附表所示之海外基金五張，先於九十年四月九日以基金憑證遺失為由，以甲
    ○○名義向華信銀行填寫掛失止付補領申請書，將原始基金憑證掛失改為無實體
    憑證，後於附表所示之時間、方式，基於接續犯意，將海外基金五張分別回贖（
    回贖時間、基金憑證、方式附表），而為違背其任務之行為，所得款項供己花用
    ，而為致生損害於告訴人乙○○之財產，嗣乙○○自九十年四月起即未再收到對
    帳單，始發覺有異而報警處理。
二、案經乙○○訴由台北市政府警察局大安分局移送台灣台北地方法院檢察署檢察官
    偵查起訴。
     理  由
一、訊據被告甲○○固不否認以基金憑證遺失為由，將基金憑證掛失改為無實體憑證
    後分別於附表所示時間出售等情，但否認背信犯行，辯稱：附表基金均是伊自己
    出資購買，基金憑證及存摺、印鑑放在乙○○處，僅是託乙○○保管云云。
二、經查：
    １、前揭時地由告訴人乙○○填載所有開戶、選購資料後，以被告甲○○名義購
        入如附表所示之基金憑證，而將基金憑證、銀行存摺、印鑑等交付告訴人乙
        ○○，並填寫告訴人乙○○之通訊住址以為對帳單寄送處所，復由被告甲○
        ○親將之回贖取回現金等情，除據被告甲○○坦承不諱外，並據告訴人乙○
        ○之指訴（見偵查卷第四頁背面）歷歷，並有系爭基金憑證影本五張（見偵
        查卷第十三頁以下）、信託資金對帳單影本（見偵查卷第十六頁以下），另
        有華信銀行信義分行（九一）作字第○○○八八號函及附件華信銀行信託憑
        證掛失止付及補領申請書、信託資金買回申請書（見偵查卷第三九頁以下）
        為佐，是附表所示基金確以乙○○名義購入、其後經被告以遺失為由未持基
        金憑證即回購等情，堪信為真。
    ２、次告訴人乙○○於八十七年三月六日，確有支出四十一萬元之事實，業經告
        訴人乙○○自稱：購買基金須四十萬元，另一萬元為手續費等情（見偵查卷
        第四一頁）明確，並有與之相合之華信商業銀行信義分行乙○○帳戶帳號：
        ○○九─○○四─0000000─七號之存摺影本附卷可稽（見偵查卷第
        四三、四四頁），且買賣如附表所示基金所需之資訊、處分時所需之印鑑、
        存摺、基金憑證等均置於告訴人乙○○處，並與前開相關同一時間之資金證
        明相參，足可認附表所示基金確係屬告訴人乙○○出資，僅利用被告甲○○
        名義所購，其處分權應屬告訴人乙○○甚明，雖被告甲○○辯稱：為防止家
        人知悉方會以此方式購入云云，然被告甲○○於偵查中初稱：基金為妻所知
        ，回贖亦為妻所為云云（見偵查卷第三六頁），後於原審另改稱：為伊親贖
        ，不欲「家人知悉」之「家人」並不包括妻子等語，前後供述矛盾不一；況
        被告甲○○自承：於與告訴人乙○○事後之談話中業已表示「（告訴人乙○
        ○稱：可是你上次把我那些基金用掉的錢難道就不還了嗎？）我有說不還嗎
        」，就曾經使用告訴人乙○○「基金」金額乙節肯認無訛，此有錄音帶譯文
        一份，並經臺灣台北地方法院檢察署檢察官九十一年四月二日當庭播放勘驗
        筆錄在卷可參（見偵查卷第三六頁背面）；輔以常情相參，被告甲○○每月
        三萬五千元薪資所得，購買價值四十萬元如附表所示之基金，竟無法提出任
        何資金來源證明，將該大筆金額購入基金處分所需之物不交付自己妻子，而
        交付被告自稱「聊得來友人」，更竟無任何憑證、保障？是以常情相參，被
        告所辯：自己出資購買云云，顯無足採，至被告甲○○於原審提出會單一紙
        用以證明其有資力購買基金一節，依被告甲○○所指出之會單（詳原審卷第
        八五頁），被告係八十六年三月五日標會，而本案基金是八十七年三月六日
        購買，其時間相差近一年，故尚難認被告於八十六年三月間標會時，即知會
        於八十七年三月購買基金，顯見被告標會金錢與本案無關甚明，併此敘明。
    ３、然按刑法第三百四十二條之背信罪，須以為他人處理事務為前提，所謂為他
        人云者，係指受他人委任，而為其處理事務而言，雖本案告訴人乙○○僅委
        託被告代購基金，購買基金後，基金憑證、存摺、印章及基金對帳單均由乙
        ○○保管及寄至乙○○住處，看以被告與乙○○之委任關係，似已結束，惟
        深思其內部關係，因被告同意乙○○以其名義購買基金時，就乙○○將來要
        出售基金，必須使用被告名義一節，自當明瞭無疑，當可認為於被告甲○○
        同意乙○○以其名義購買基金時，被告就乙○○出售基金之事務，亦已受乙
        ○○委任，甲○○即有受委任而為他人處理事務之義務。否則如果認為被告
        與乙○○間之委任關係，於購買基金後即結束，則乙○○將來要出售基金，
        必須與被告另行成立一個新的委任契約，若被告甲○○斯時表示不願受委任
        代乙○○出售基金時，乙○○要如何出售登記為甲○○所有之基金？豈不成
        無法出售之基金？從而本院認本案在被告同意乙○○以其名義購買基金時，
        依誠實信用原則，就將來出售基金之任務，亦已受乙○○委任，如此契約目
        的才能得到周全之滿足，從而被告於乙○○未指示出售基金前，即違背任務
        ，違反委任本旨將基金出售，而將所得供己花用，致生損害於乙○○，被告
        顯有受委任而為違背任務之行為，致自己獲得不法利益，而使他人財產受損
        害甚明，從而被告甲○○所辯：自己出資一詞，委不足採，罪證明確，被告
        犯行堪以認定。
三、核被告甲○○所為係犯刑法第三百四十二條第一項背信罪，被告先將基金掛失申
    請改為無實體憑證，再接續出售基金，應係基於一個背信行為而為之接續行為無
    疑，原審以被告與乙○○就出售基金一節，尚未成立委任關係為由，認為不成立
    背信罪，而為無罪判決之諭知，公訴人認就出售基金一節亦早已有受委任為由提
    起上訴，為有理由，自應由本院將原判決撤銷，爰審酌被告未坦承犯行、賠償被
    害人、所得非鉅等一切情狀，量處如主文所示之刑，並諭知易科罰金之折算標準
    ，以示懲儆。
據上論斷，應依刑事訴訟法第三百六十九條第一項前段、第三百六十四條、第二百九
十九條第一項前段，刑法第三百四十二條第一項、第四十一條第一項前段，罰金罰鍰
提高標準條例第一條前段、第二條判決如主文。
本案經檢察官賴俊雄到庭執行職務
中      華      民      國     九十二    年      二     月    二十一    日
                                臺灣高等法院刑事第十八庭
                                  審判長法  官  吳  明  峰
                   法  官  陳  國  文
                                        法  官  劉  慧  芬
右正本證明與原本無異。
不得上訴。
                                        書記官  鎖  瑞  嶺
中      華      民      國    九十二    年     二       月     二十一   日
附錄：本案論罪科刑法條全文
刑法三百四十二條第一項
為他人處理事務，意圖為自己或第三人不法之利益或損害本人之利益，而為違背其任
務之行為，致生損害於本人之財產或其他利益者，處五年以下有期徒刑、拘役或科或
併科一千元以下罰金。
附表：
┌──┬────────┬────┬──────┬──────┐
│編號│投資信託憑證標的│原始投資│回贖時間    │回贖方式    │
│    │（憑證號碼）    │金額    │            │            │
├──┼────────┼────┼──────┼──────┤
│一  │富達北歐        │五萬元  │九十年四月九│填寫買回申請│
│    │○○九─Ｆ○三─│        │日          │書贖回      │
│    │00000000│        │            │            │
├──┼────────┼────┼──────┼──────┤
│二  │富達義大利      │十萬元  │同年四月九日│填寫買回申請│
│    │○○九─Ｆ一一─│        │            │書贖回      │
│    │00000000│        │            │            │
├──┼────────┼────┼──────┼──────┤
│三  │豐盛高成長科技  │五萬元  │同年五月九日│以電話驗證密│
│    │○○九─Ｔ二二─│        │            │碼後，贖回  │
│    │00000000│        │            │            │
├──┼────────┼────┼──────┼──────┤
│四  │怡富德國        │十萬元  │同年五月三十│以電話驗證密│
│    │○○九─Ｊ二四─│        │一日        │碼後，贖回  │
│    │00000000│        │            │            │
├──┼────────┼────┼──────┼──────┤
│五  │怡富歐洲大陸    │十萬元  │同年五月二十│以電話驗證密│
│    │○○九─Ｊ二二─│        │四日        │碼後，贖回  │
│    │00000000│        │            │            │
└──┴────────┴────┴──────┴──────┘


司法院資訊處製作；財團法人民間司法改革基金會備份。
